【裁判字號】    96,重訴,326
【裁判日期】    971218
【裁判案由】    分配表異議之訴
【裁判全文】
臺灣桃園地方法院民事判決             96年度重訴字第326號
原      告  甲○○○
訴訟代理人  沈朝標律師
被      告  乙○○
訴訟代理人  吳光陸律師
複  代理人  簡祥紋律師
上列當事人間分配表異議之訴事件，經本院於民國97年10月14日
言詞辯論終結，判決如下：
    主      文
本院九十三年度執字第二九七七三號強制執行事件於民國九十六
年五月三十一日製作之強制執行金額計算書分配表次序五債權人
乙○○債權原本應更正為新台幣貳仟佰拾壹萬玖仟佰柒拾
伍元，債權利息均應予以剔除，分配金額應更正為貳仟佰拾
壹萬玖仟佰柒拾伍元，不足額應更正為零元；次序六債權人甲
○○○分配金額應更正為壹仟玖佰拾萬捌仟壹佰拾元，不
足額應更正為仟佰拾萬貳仟伍佰柒拾伍元。
原告其餘之訴駁回。
訴訟費用由被告負擔百分之四十五，餘由原告負擔。
    事實及理由
壹、程序事項：
一、按「債權人或債務人對於分配表所載各債權人之債權或分配
    金額有不同意者，應於分配期日1 日前，向執行法院提出書
    狀，聲明異議」；「前項債務人及債權人於受送達後3 日內
    不為反對之陳述者，視為同意依更正分配表實行分配。其有
    為反對陳述者，應通知聲明異議人」；「異議未終結者，為
    異議之債權人或債務人，得向執行法院對為反對陳述之債權
    人或債務人提起分配表異議之訴。但異議人已依同一事由就
    有爭執之債權先行提起其他訴訟者，毋庸再行起訴，執行法
    院應依該確定判決實行分配。債務人對於有執行名義而參與
    分配之債權人為異議者，僅得以第14條規定之事由，提起分
    配表異議之訴。聲明異議人未於分配期日起10日內向執行法
    院為前2 項起訴之證明者，視為撤回其異議之聲明；經證明
    者，該債權應受分配之金額，應行提存。前項期間，於第40
    條之1 有反對陳述之情形，自聲明異議人受通知之日起算」
    ，強制執行法第39條第1 項、第40條之1 第2 項、第41條分
    別定有明文。經查，本院93年度執字第29773 號清償債務強
    制執行事件執行不動產拍賣後，就拍賣所得價金，於民國96
    年5 月31日作成分配表，定於96年6 月29日分配，嗣原告於
    96年6 月15日對分配表異議，經本院通知債權人表示意見，
    被告於96年8 月6 日陳報未受償債權為新台幣（下同）23,3
    19,375元，且均係第一順位抵押權。本件被告對原告之更正
    分配表有為反對之陳述，依強制執行法第41條第4 項，原告
    應於10日內起訴之限制，即應自受通知之日起算，本院執行
    處係於96年9 月3 日通知原告於10日內起訴，原告於96年9
    月7 日收受通知，並於96年9 月13日向本院提起分配表異議
    之訴，有起訴狀所蓋本院收狀章可憑，是原告所為前開起訴
    ，並未逾10日之法定期間，應認為合於強制執行法前開規定
    ，被告辯稱本件既定於96年6 月29日分配，則原告遲至96年
    9 月13日始提起本訴，已逾分配期日10日，起訴不合法，應
    予裁定駁回云云，顯無可採，合先敘明。
貳、實體事項：
一、原告主張：
  (一)訴外人王文雄於84年間以其所有坐落桃園縣平鎮市○○段高
    山下小段161 、160 、150-1 地號3 筆土地（下稱系爭平鎮
    市土地）設定最高限額抵押權6,000 萬元予訴外人第一銀行
    ，用以共同擔保其對訴外人田大股份有限公司（下稱田大公
    司）之債權，上開債權並同時有訴外人王文雄、王文田、王
    鴻華、徐義清、陳鴻源、張桂瑩為連帶保證人，而張桂瑩並
    簽立保證書予第一銀行，且經第一銀行聲請支付命令確定在
    案。
  (二)王文雄、王文田於87年7 月30日又經第一銀行之要求，提供
    其所有坐落台北縣新莊市○○○段土地123 之5 、123 之23
    地號等10筆土地（下稱系爭新莊市土地）就上開同一債權再
    共同提供擔保，設定最高限額債權6,000 萬元。張桂瑩則於
    88年9 月8 日繼受王文雄坐落桃園縣平鎮市○○段高山下小
    段150 之1 、160 、161 、147 之23、147 之1 、149 、14
    6-2 地號等土地。
  (三)第一銀行嗣將對田大公司之債權及其擔保及其他從屬權利讓
    與FC Asset Management Co,Ltd. Preparatory Office（下
    稱FCAMC 公司），FCAMC 公司又將前開債權及其擔保及其他
    從屬權利讓與訴外人馬來西亞富析管理股份有限公司台灣分
    公司（下稱富析管理公司），富析管理公司又將其債權及其
    擔保及其他從屬權利於93年11月11日讓與被告，是以被告受
    讓之債權為上開田大公司及連帶保證人等未清償之餘額即本
    金37,570,346元及其從屬權利。
  (四)嗣王文田、王文雄所有之系爭新莊市土地，經被告向台灣板
    橋地方法院聲請強制執行，並分別於94年1 月（93年執字第
    10659 號）及96年1 月（95年執字第42680 號）受償20,066
    ,248 元 及30,335,860元，受償金額合計50,402,108元，未
    受償金額連同利息、違約金為23,319,375元。抵押權所擔保
    之債權因清償而消滅時，其抵押權亦隨同消滅，是被告未分
    配之抵押權優先金額僅為9,597,892 元（計算式：60,000,
    000 －50,402,108＝9,597,892） ，非分配表所示之3,000
    萬元。
  (五)然被告又持張桂瑩之支付命令暨其確定證明書為執行名義，
    對系爭平鎮市土地聲請強制執行，並經鈞院以93年度執字第
    29773 號強制執行事件受理在案。原告為系爭平鎮市土地第
    二順位抵押權人對此並聲請參與分配。查上開執行名義係對
    人之執行名義，無優先受償權限，不應列為系爭分配表優先
    分配金額外，因系爭平鎮市土地與系爭新莊市土地係共同擔
    保田大公司所負之債務，被告之第一順位抵押權參與分配之
    金額應扣除經受償後之債權餘額，惟鈞院執行處於製作分配
    表時，未扣除被告先前就同一債權已受清償之50,402,108元
    ，而以支付命令之確定債權原本3,000 萬元為分配債權，加
    計年息、違約金合計49,113,705元為分配金額。
  (六)本件被告繼受富析管理公司對於田大公司及連帶保證人王文
    雄、王文田、張桂瑩之債權及其從屬之權利，惟王文雄、王
    文田位於系爭新莊市土地及張桂瑩之系爭平鎮市土地上所示
    之最高限額抵押權，皆共同擔保被告所繼受對於田大公司之
    債權（即債權原本為37,570,346元），是縱有利息及違約金
    之計算，亦不得逾6,000 萬元。又系爭平鎮市土地之最高限
    額抵押權6,000 萬元，係王文雄於84年對於田大公司之債務
    所提供予第一銀行之擔保，然第一銀行後又要求王文雄、王
    文田於87年7 月30日提供系爭新莊市土地再行供共同擔保原
    對於田大公司之債權，已如前述，是以上開二件擔保品雖設
    定時間不同，但同就田大公司之相同債務所共同提供予第一
    銀行之共同擔保，被告繼受之，自應受最高限額6,000 萬元
    之限制。
  (七)抵押權設定文件之其他約定事項第1 條之內容顯係銀行位於
    經濟上之強勢，預定型化契約條款之方式，使經濟上弱者之
    債務人接受，並使抵押權人獨占抵押物之交換價值，而有害
    抵押物之利用，顯失公平而無效。且該約定亦僅足證明最高
    限額抵押權所擔保之範圍為何，亦不足證系爭二件擔保品為
    不同擔保。系爭二件擔保品是否為共同抵押，得由最高限額
    抵押權之金額皆為6,000 萬元，及被告於台灣板橋地方法院
    民事執行處執行債務人王文田、王文雄所有之系爭新莊市土
    地及土地徵收補償費所提供之債權原本皆為37,570,346元（
    即與被告由富析管理公司受讓對於田大公司之債權本金相同
    ）得以為證，二者實擔保同一債權。
  (八)是以王文田、王文雄所有之系爭新莊市土地，經被告向台灣
    板橋地方法院聲請強制執行，合計已受償50,402,108元。而
    抵押權所擔保之債權因清償而消滅時，其抵押權亦隨同消滅
    ，是為抵押權之消滅從屬性，是以本件被告未分配之抵押權
    優先債權金額僅為9,597,892 元 (計算式：60,000,000元-5
    0,402,10 8元)， 並非如分配表示之3,000 萬元，分配表顯
    屬有誤。且被告於鈞院民事執行處所持執行名義，係張桂瑩
    以提供3,000 萬元限額擔保，連帶保證前開田大公司對於第
    一銀行之債務所開立之保證書，經第一銀行聲請支付命令確
    定之證明書，是係屬對人之執行名義，無優先受償權限，不
    應列為系爭分配表優先分配金額外，亦同屬共同擔保田大公
    司所負之債務，本件被告之第一順位抵押權參與分配之金額
    亦應扣除經受償後之債權餘額即9,597,892 元。此外，被告
    於前二次執行後，己獲清償之債權為50,402,108元，僅餘23
    ,319,375 元 未獲清償（上開金額包括利息及違約金）。又
    被告於96年8 月6 日所提出之民事聲明狀，亦主張對於其債
    權之金額認剩23,319,375元，足證系爭最高限額抵押權所擔
    保之債權為同一債權，被告亦自認本件分配表以3,000 萬元
    為債權原本計算，實屬有誤。
  (九)普通抵押權與最高限額抵押權之性質有所不同，被告所爰用
    之民法及土地登記規則相關規定，全係針對普通抵押權而來
    ，實不得逕行爰用。而最高限額抵額抵押權，係在一定金額
    之限度內，擔保現在已發生及將來可能發生之債權，如該二
    件最高限額抵押契約均約定所擔保債權包括現在、過去、將
    來發生之債權，則實有共同擔保之性質。本件系爭平鎮市土
    地所設定之最高限額抵押權，及張桂瑩之保證書所載之條款
    ，皆有上開條款之規定，是以縱上開擔保品係屬分別設定，
    惟經由上開條款之解釋已為共同擔保，並且記載於土地抵押
    權設定契約書中，實已生登記之效力。民法第758 規定係指
    不動產物權之得、喪、變更採登記生效要件主義，系爭新莊
    市土地與系爭平鎮市土地共同擔保同一抵押債權之事實，實
    非關登記生效之事項，不得據以認定本件非共同擔保。又土
    地登記規則第113 之規定係關於抵押權內容變更等行政事項
    而為規定，非謂未辦理共同擔保登記之抵押物，即不生共同
    擔保之效力，否則將有混淆抵押權登記事項與抵押權所擔保
    之債權之虞，是以本件系爭土地縱未有共同擔保之記載，但
    經由被告自承系擔保同一債權，並經由最高限額抵押權設定
    契約書均約定所擔保債權包括現在、過去、將來發生之債權
    之記載，本件系爭兩筆土地實係共同擔保同一債權。
  (十)又本件即屬共同擔保，自應確定所得行使之債權額為多少，
    又系爭原債權之最高限額抵押權設定為6,000 萬元，系爭擔
    保品設定之始，所擔保之債權即為6,000 萬元，被告所得行
    使之債權、利息、遲延利息、違約金、自應受上開6,000 萬
    元之限制，否則將共同擔保將與分別擔保有何不同。再者，
    被告所指民法第875 條及最高法院52年台上字第1693號判例
    ，就共同擔保品得就賣得之價金，受債權全部或一部之清償
    ，然其係指各擔保品就原債權所負之責任為何而已，申言之
    ，原債權不應擔保品之增加而增加。
  (十一)縱本件屬分別抵押，惟鈞院民事執行處之分配表竟列被告可
    受分配金額為42,657,488元，而非23,319,375元亦屬有誤，
    亦應更正之。綜上，本件實係被告不誠實陳報債權，影響原
    告即第二順位抵押債權人權益重大，原告不服依法聲明異議
    ，主張被告未分配之抵押權優先債權金額僅為9,597,892 元
     (計算式：60,000,000元- 50,402,108元=9,597,892 元)，
    未料被告又提起聲明狀主張王文雄、王文田所有之系爭新莊
    市土地及系爭平鎮市土地係屬分別設定之最高限額抵押權，
    同時主張未受償金額為23,319,375元。
  (十二)為此，原告爰依強制執行法第41條第1 項、第3 項提起分配
    表異議之訴。並聲明：鈞院93年度執黃字第29773 號之強制
    執行事件，於96年5 月31日所製作之分配表次序五關於被告
    受分配債權部分42,657,488元應更正為9,597,892 元，不足
    額應更正為零元，次序六原告應分配之金額應更正為33,059
    ,596 元 。
二、被告則辯稱：
  (一)本件執行法院既定於96年6 月29日分配，該日為分配期日，
    則原告遲至96年9 月13日始提起本訴，已逾分配期日10日，
    起訴不合法，應予裁定駁回。雖原告主張其於96年6 月15日
    對分配表聲明異議，執行法院將異議狀送達被告，待被告表
    示意見，嗣於同年9 月7 日接到執行法院通知10日內提起分
    配表異議之訴，原告於同年月13日提起本件訴訟，並未逾期
    。然查強制執行法第41條第3 項之10日為法定期間，其起算
    日為分配期日，係法律明定，除有第4 項例外規定外，不可
    變更。聲明異議人自應依法律規定提起分配表異議之訴，而
    非依法院之指示。簡言之，聲明異議人為保障自己權利提起
    分配表異議之訴，係依法律規定而非待法院指示後始應提起
    分配表異議之訴。如執行法院指示有誤，亦不影響法律規定
    ，正如判決上訴期間為20日，判決書記載有誤，仍不影響正
    確之上訴期間。是原告主張其依執行法院通知之限期內起訴
    ，認未逾期，應無理由。
  (二)本件被告受讓富析管理公司對田大公司及其連帶保證人王文
    雄等人債權，即本金為37,570,346元及利息、違約金等一切
    權利，而該公司係受讓第一銀行之同一債權。其中王文雄於
    84年間以系爭平鎮市土地設定最高限額6,000 萬元抵押權為
    擔保上開債權。另為擔保同一債權，王文雄等人復於87年間
    以系爭新莊市土地設定最高限額6,000 萬元抵押權。被告均
    受讓之，為抵押權人。是被告就上開債權，共有二處之不動
    產抵押權為擔保，但此抵押權係各別設定，分別擔保，並非
    原告主張之共同擔保。
  (三)按諸論理法則，先後分別以不同不動產設定抵押權為擔保者
    ，當係分別擔保，不因所擔保之債權是否同一而有不同。蓋
    法律並未規定以不同不動產設定抵押權者必為共同擔保，是
    分別擔保為原則，共同擔保為例外。如係共同擔保，不僅抵
    押權設定契約應明示共同擔保，登記簿即應記載明共同擔保
    之不動產。縱係就早已設定者，另提供不動產設定抵押權為
    擔保者，並與早先設定者係共同擔保，依土地登記規則第11
    3 條規定，必須於後者之抵押權設定契約書表明共同擔保意
    旨，且就早先設定者，須辦理其抵押權內容變更登記，即變
    更為共同擔保。茲一方面因被告否認就系爭新莊市土地及系
    爭平鎮市土地兩處抵押權為共同擔保，原告即應就其主張為
    共同擔保負舉證責任。一方面參照後設定抵押權之系爭新莊
    市土地其抵押權設定契約及系爭平鎮市土地登記謄本，均無
    以系爭新莊市土地及系爭平鎮市土地為共同擔保記載，足見
    系爭平鎮市土地與系爭新莊市之土地設定抵押權係分別擔保
    同一債權，並非為共同擔保。
  (四)依民法第758 規定，是抵押人為擔保債務之清償，以不動產
    設定抵押權，須經登記始生效力，參照民法第760 條規定及
    最高法院32年上字第4349號判例、同院70年台上字第453 號
    判例意旨，是設定抵押權之行為，須有意思表示。而民法第
    875 條規定，是為共同抵押權或總括抵押權。即為擔保同一
    債權，在數抵押物上成立抵押權，本質上係數抵押權，數抵
    押權對於所擔保之債權，各負全部之擔保責任，酷似連帶債
    務，學者又稱連帶抵押或物上連帶擔保，為物之連帶，與數
    不動產分別設定抵押權以擔保同一債務不同。正如債務人覓
    數保證人擔保其債務，各保證人與債務人間如未約定連帶，
    保證人有先訴抗辯權，債權人只能先就債務人財產求償不足
    ，始可請求保證人負責。至數保證人間，民法第748 條固規
    定連帶負保證責任，但參照最高法院28年上字第1742號判例
    意旨，其間並非當然連帶負責，係因有上開民法第748 條規
    定，始連帶負保證責任。故數筆不動產間設定之抵押權，是
    否為共同抵押權，於設定時應有明確之意思表示，尤其非同
    時設定時，更應如此，以為區別。學者間亦認有無共同抵押
    存在，須以經公示登記為生效要件，地政機關實務做法，即
    對抵押人與抵押權人就數筆不動產係設定共同抵押者，因有
    此意思表示，始登記為「共同擔保地號」，如此始為共同抵
    押之常態。本件後設定最高限額抵押權之系爭新莊市土地，
    於設定登記時，抵押人並未與抵押權人為意思表示，表明與
    設定登記在前之系爭平鎮市系爭土地為共同擔保意旨，反之
    ，系爭平鎮市土地為抵押權設定時，尚無以系爭新莊市土地
    之設定抵押，自亦無為共同擔保意思，是二處前後設定最高
    限額抵押權之土地，其抵押權設定之效力應各自獨立，並無
    共同抵押之關係。故原告主張為共同抵押，應由其就未載明
    為共同擔保之系爭土地與新莊土地於設定時有為共同擔保之
    變態事實，負舉證責任。
  (五)按本件執行之債務人張桂瑩係於88年8 月13日立保證書，以
    3,000 萬元為限額，擔保田大公司對第一銀行之債務，被告
    輾轉受讓第一銀行對田大公司及張桂瑩等人之債權，自可執
    原有之執行名義，即鈞院89年度促字第17244 號支付執行張
    桂瑩之系爭平鎮市土地，該土地與系爭新莊市土地並無共同
    擔保，仍屬各別擔保，已如上述，則被告在兩處執行，各處
    均可在6,000 萬元內受償債權，從而被告另在台灣板橋地方
    法院強制執行系爭新莊市土地，其中93年12月31日製作之分
    配表，被告連同本金37,570,346元、計算至93年12月14日之
    利息及違約金合計可受償65,371,541元，僅分得20,066,248
    元，尚有45,305,293元未受清償。嗣再依95年12 月27 日製
    作之分配表，被告連同本金、利息及違約金（按：自前次分
    配表計算之利息、違約金末日之翌日，即93年12月15日起算
    至95年12月7 日），合計可受償53,655,235元，僅分配30,3
    35,860元，尚有23,319,375元未受清償，此為原告所不爭執
    ，亦未在該執行案件對分配表聲明異議，是原告現在鈞院93
    年執字第29773 號一案自可就該不足金額23,319,375元於鈞
    院分配，並可在設定之6,000 萬元抵押權範圍內，優先分配
    。是本件執行法院於上開執行案件就被告以3,000 萬元及利
    息，違約金分配，應有錯誤，分配表應更正被告分配金額為
    23,319,375元即可，毋庸再計算利息及違約金。
  (六)本件系爭抵押權效力內容，因係對先後不同之不動產設定抵
    押權，本於物權行為獨立性之原則，即應生數抵押權之效力
    ，雖仍擔保同一債權，但本於契約自由原則，債權人為確保
    債權之實現非不得與債務人（或抵押人）先後就不同之不動
    產設定數個抵押權，並非擔保同一債權，兩次抵押權設定行
    為即當然為「共同抵押」。被告固有承認兩次抵押權係擔保
    同一債權，但並未承認係「共同擔保」。而最高限額抵押權
    未經立法前即為法院實務所採，不論法院見解或土地登記實
    務上，均認須經登記後始生效力，上開規定既未排除「最高
    限額抵押權」，即應包括適用。故原告所稱「普通抵押權與
    最高限額抵押權之性質有所不同，被告所爰用之民法、及土
    地登記規則相關規定，全係針對普通抵押權而來，實不得逕
    行爰用。」應非可採。故前後兩次抵押權設定行為，如有「
    共同抵押」之意思，此涉及抵押權內容變更之問題，即抵押
    權標的範圍，本於物權公示原則，自應依民法第758 條登記
    後始生效力。此乃土地登記規則第113 條，何以規定「抵押
    權設定登記後，另增加一宗或數宗土地權利共同為擔保時，
    應就增加部分辦理抵押權設定登記，並就原設定部分辦理抵
    押權內容變更登記。」之故。原告既自承「又土地登記規則
    第113 條之規定係關於抵押權內容變更等行政事項而為規定
    」，本於民法第758 條規定意旨，「抵押權內容變更」即屬
    「不動產物權變更」，應經登記始生效力。原告復稱「非謂
    未辦理共同擔保登記之抵押物，即不生共同擔保之效力。」
    ，顯已違民法第758 條規定，自不可採。
  (七)縱認系爭新莊市土地與系爭平鎮市土地有共同抵押關係，但
    如上所述，數抵押物間不僅為數抵押權，為連帶關係，屬物
    之連帶，依民法第875 條各抵押物本應就設定金額負全部清
    償責任，此觀最高法院52年台上字1693號判例可明。故本件
    被告均可在各筆土地賣得價金於6,000 萬元範圍內優先受償
    ，即系爭新莊市之土地，被告分配不足之本金23,319,375元
    ，就系爭土地可在6,000 萬元範圍內優先受償，是原告起訴
    主張應無理由。且依民法第861 條第1 項、第307 條及第32
    3 條規定，抵押權所擔保之債權，包括利息、違約金。又拍
    定價額不足清償債權時，執行法院分配，先抵利息、違約金
    ，是在第一次分配，僅抵利息、違約金，本金尚未抵充；至
    第二次分配，抵充結果，仍有本金23,319,375元未受清償，
    則系爭新莊市土地雖因行使抵押權而抵押權消減，惟就系爭
    平鎮市土地，被告之抵押權仍然存在，並仍為6,000 萬元之
    最高限額抵押權，則鈞院民事執行處拍賣結果，被告仍可在
    6,000 萬元內，就上開本金23,319,375元及其利息、違約金
    受分配，非如原告所稱2 處土地之抵押權合併計算僅能受償
    6,000 萬元。並聲明：原告之訴駁回。
四、本院之判斷：
  (一)兩造不爭執事項：
    1.訴外人王文雄、田大公司於84年間提供王文雄所有系爭平
      鎮市土地，以桃園縣平鎮地政事務所平字第1532號，84年
      9 月21日登記，設定本金最高限額6,000 萬元抵押權予第
      一銀行，用以擔保第一銀行對田大公司之債權，有抵押權
      設定契約書、他項權利移轉變更契約書在卷可憑（見本院
      卷第11至18頁）。
    2.訴外人王文雄、王文田、田大公司於87年7 月30日提供王
      文雄、王文田所有之系爭新莊市土地，設定本金最高限額
      6,000 萬元抵押權予第一銀行，用以擔保第一銀行對田大
      公司之債權，有抵押權設定契約書附卷可稽（見本院卷第
      68 、69 頁）。
    3.訴外人張桂瑩於88年8 月13日簽具保證書予第一銀行，保
      證田大公司對第一銀行所負之一切債務，以本金3,000 萬
      元為限額，與田大公司連帶負全部償付之責任；第一銀行
      持上開保證書聲請本院核發支付命令，經本院以89年度促
      字第17244 號支付命令准予並確定在案，有保證書及支付
      命令暨其確定證明書附卷可稽（見本院卷第19-23 頁）。
    4.第一銀行則將上開抵押權於93年8 月5 日連同債權一併移
      轉予FCAMC 公司，FCAMC 公司又移轉予富析管理公司，富
      析管理公司於93年11月10日復將上開抵押權及其對田大公
      司暨其連帶保證人即訴外人王文雄、王文田、王鴻華、徐
      義清、陳鴻源、張桂瑩之本金債權37,570,346元及其利息
      、違約金轉讓與被告，有抵押權設定契約書、他項權利移
      轉變更契約書、債權讓渡書附卷可憑（見本院卷第11至12
      、24頁）。
    5.台灣板橋地方法院93年度執字第10659 號民事執行處就新
      莊市○○○段123-5 地號土地拍定金額計26,166,000元，
      扣除被告之執行費用593,899 元、原告之執行費用102,29
      7 元、116,560 元及土地增值稅5,286,996 元後，被告以
      抵押債權分配比例30.6956 ％受分配20,066,248元，不足
      額為45,305,293元；原告為普通債權分配分例為0 ％。台
      灣板橋地方法院95年執字第42680 號民事執行處就新莊市
      ○○○段123- 23 地號土地拍定金額計30,335,860元，被
      告以第一順位抵押債權分配比例56.5384 ％，受分配30,3
      35,860元，不足額為23,319,375元；原告為普通債權分配
      分例為0 ％，有台灣板橋地方法院民事執行處強制執行金
      額計算書分配表2 件附卷可參（見本院卷第25-28 頁）。
    6.被告已受清償之金額為50,402,108元，現未受清償之債權
      本金為23,319,375元，此業據兩造供陳明確（見本院卷第
      169至170頁）。
    7.本院民事執行處就系爭平鎮市土地拍定金額計45,812,000
      元，扣除被告之執行費用247,200 元、原告之執行費用40
      4,726 元、15,452元及土地增值稅2,487,134 元後，被告
      以第一順位抵押債權分配比例86.8545 ％受分配42,657,4
      88元，不足額為6,456,217 元；原告為第二順位抵押債權
      分配比例為0 ％，不足額為52,640,688元，有本院民事執
      行處強制執行金額計算書分配表1 件在卷可稽（見本院卷
      第9-10頁）。
  (二)本件之爭點經兩造協議為：系爭二處土地係共同於最高限額
    6,000 萬元之限度內用以擔保訴外人第一銀行對訴外人大田
    公司之債權，或係分別於最高限額6,000 萬元之限度內用以
    擔保訴外人第一銀行對訴外人大田公司之債權（見本院卷第
    141 頁）。
  (三)訴外人王文雄、田大公司於84年間提供王文雄所有系爭平鎮
    市土地，設定本金最高限額6,000 萬元抵押權予第一銀行，
    後於87年7 月30日訴外人王文雄、王文田、田大公司復提供
    王文雄、王文田所有之系爭新莊市土地，設定本金最高限額
    6,000 萬元抵押權予第一銀行，均係用以擔保第一銀行對田
    大公司之債權等情，業如上述，而依富析管理公司對系爭新
    莊市土地聲請強制執行時所提出之債權附表，本金之總金額
    為37,570,346元（見台灣板橋地方法院93年度執字第10659
    號執行卷宗第10頁），核與原告本次對系爭平鎮市土地聲請
    強制執行時所提出之債權附表相符（見本院93年度執字第29
    773 號執行卷宗），可知田大公司對第一銀行之債務並未逾
    越6,000 萬元，故第一銀行要求田大公司另外提供系爭平鎮
    市土地作為擔保，顯非因田大公司之債務超過6,000 萬元導
    致擔保不足而要求增加擔保品，於此種情形下，合理之解釋
    應為第一銀行擔心原先設定抵押權之系爭新莊市土地價值不
    足6,000 萬元，而要求田大公司對另行提供抵押，故系爭二
    處土地係於6,000 萬元之範圍內，共同擔保第一銀行對田大
    公司之債權，自堪認定。
  (四)按土地法第43條規定，依本法所為之登記，有絕對效力。依
    司法院28年院字第1919號解釋，此項規定，係為保護第三人
    起見，將登記事項賦與真實之公信力，故第三人信賴登記而
    取得土地上權利時，不因有登記以外之其他內部瑕疵而被剝
    奪，俾能保護交易安全。又按「抵押權設定登記後，另增加
    一宗或數宗土地權利共同為擔保時，應就增加部分辦理抵押
    權設定登記，並就原設定部分辦理抵押權內容變更登記」，
    土地登記規則第113 條定有明文。本件系爭二處土地係於6,
    000 萬元之範圍內，共同擔保第一銀行對田大公司之債權，
    雖如前述，然系爭二處土地並未依土地登記規則第113 條就
    系爭新莊市土地之抵押權登記加以註記，亦未就系爭平鎮市
    土地辦理抵押權內容變更登記，此有系爭平鎮市土地土地、
    系爭新莊市土地登記第二類謄本在卷可稽（見本院93年度執
    字第29773 號執行卷宗），而被告係自富析管理公司處受讓
    本件債權及抵押權，富析管理公司係自FCAMC 公司受讓本件
    債權及抵押權，FCAMC 公司係自第一銀行受讓本件債權及抵
    押權，均已如前所述，從而，系爭二處土地於設立最高限額
    抵押權時之真意，雖係於6,000 萬元之範圍內，共同擔保第
    一銀行對田大公司之債權，然此事項既未經登記而公示，身
    為第三人之被告自無從得知，故被告就系爭平鎮市土地、系
    爭新莊市土地，係分別於6,000 萬元之限度內，享有最高限
    額抵押權，自堪認定。
  (五)本院93年度執字第29773 號之強制執行事件於96年5 月31日
    所製作之強制執行金額計算書分配表次序五關於被告之債權
    原本記載為「3000萬元」，而本院此次分配表就利息、違約
    金係計算至95年11月27日止（見本院95年12月5 日桃院木執
    93年執黃字第29773 號函，附於本院93年執字第29773 號執
    行卷宗），惟查，台灣板橋地方法院95年度執字第42680 號
    強制執行事件，於95年12月27日所製作之分配表中，已就被
    告債權於95年12月7 日前之利息、違約金進行分配，並均獲
    得清償，而債權原本亦僅剩23,319,375元未獲清償，此為被
    告所自認（見本院卷第116 頁），且為原告所不爭執（見本
    院卷第170 頁），並有台灣板橋地方法院該次分配表附卷可
    按（見本院卷第27至28頁），故此次分配表中被告之債權原
    本應更正為「23,319 ,375 元」，且利息、違約金項目均應
    剔除，被告之分配金額應更正為「23,319,375元」，不足額
    更正為「0 」，原告之分配額更正為「19,338,113元」【記
    算式：45,812,000（系爭平鎮市土地拍賣價金）-247,200（
    被告執行費）-404 ,726 （原告執行費）-15,452 （原告執
    行費）-2,487,134（土地增值稅）- 23,319,375（被告分配
    額）=19,338,113 】，不足額更正為「33,302,575元」（52
    ,640,688-19,338, 113= 33,302,575）。至於原告逾此部分
    之請求，為無理由，應予駁回。
五、本件事證已臻明確，兩造其餘主張、陳述及所提證據資料，
    經本院斟酌後，認與判決結果不生影響，爰不再一一論述，
    併此敘明。
據上論結，本件原告之訴為一部有理由，一部無理由，爰依民事
訴訟法第79條，判決如主文。
中    華    民    國    97    年    12    月    18    日
                  民事第二庭    法  官  王耀興
如對本判決上訴，須於判決送達後20日內向本院提出上訴狀。
中    華    民    國    97    年    12    月    18    日
以上係按照原本作成。
                                書記官  李宛儒


司法院資訊處製作；財團法人民間司法改革基金會備份。
